【裁判字號】    98,交抗,1370
【裁判日期】    980604
【裁判案由】    違反道路交通管理處罰條例
【裁判全文】
臺灣高等法院交通事件裁定            98年度交抗字第1370號
抗  告  人
即處分機關  交通部公路總局新竹區監理所桃園監理站
受處分人    甲○○
上列抗告人即處分機關因受處分人違反道路交通管理處罰條例案
件，不服臺灣桃園地方法院，中華民國98年4月21日所為裁定（
98 年度交聲字第932號），提起抗告，本院裁定如下：
    主  文
抗告駁回。
    理  由
一、原處分機關即交通部公路總局新竹區監理所於民國（下同）
    98 年3月4 日所為之裁決處分（原處分案號：桃監裁罰字第
    裁52-Z00000000號）意旨略稱：異議人即受處分人（下稱異
    議人）甲○○於98年3月22日下午4時5分許，飲酒後呼氣酒
    精濃度已達過規定標準以上，猶駕駛車牌號碼8205-KF 號自
    用小客車（下稱系爭自小客車）於道路，嗣行經國道3 號高
    速公路南向58公里處時，為警攔檢查獲，並經測試異議人之
    呼氣酒精濃度測定值達每公升0.51毫克，業已超出規定標準
    ，遂以異議人酒後駕車為由，依違反道路交通管理處罰條例
    第35條第1項第1款之規定掣單舉發，繼原處分機關依上開條
    文、違反道路交通管理事件統一裁罰基準及處理細則第43
    條、第44條及第67條等規定，於98年3月4日以桃監裁罰字第
    裁52-Z00000000號違反道路交通管理事件裁決書裁處異議人
    罰鍰新臺幣（下同）34,500元，吊扣駕駛執照12個月，及施
    以道安講習在案云云。
二、聲明異議意旨略以：異議人於上揭時、地係駕駛自小客車而
    非職業大客車，因異議人平日係駕駛大貨車賺錢養家餬口，
    倘吊扣異議人之職業大客車駕駛執照，將會影響異議人之一
    家生計，乃對於原處分聲明異議，請求撤銷吊扣職業大客車
    駕駛執照等語。
三、原處分關於吊扣異議人駕駛執照12個月之處分，僅能吊扣異
    議人之自小客車駕駛執照，而不得代以吊扣其僅有之職業大
    客車駕駛執照，則該部分之處分顯然無法執行，原審即無從
    予以維持。從而，異議人提出本件聲明異議為有理由，且因
    本件為一交通違規行為，吊扣處分與罰鍰暨道路安全講習部
    分無從區分，自應由原審將原處分撤銷，自為裁罰甲○○汽
    車駕駛人，駕駛汽車經測試檢定酒精濃度超過規定標準，處
    罰鍰新臺幣參萬肆仟伍佰元，並應接受道路交通安全講習等
    語，以期適法。
四、處分機關不服原法院裁定提起抗告意旨指稱：受處分人於本
    案交通違規當時，僅持有有效之「職業大客車駕駛執照」；
    而依道路交通安全規則第61條第1 項第4 款「汽車駕駛人取
    得較高一級車類之駕駛資格者，應換發駕駛執照，並准其駕
    駛較低級車類之車輛」及道路交通處罰管理條例第21條第1
    項第4款「領有聯結車、大客車、大貨車或小型駕駛執照，
    駕駛重型機器腳踏車」等規定意旨，因受處分人既當時仍領
    有有效之「職業大客車駕駛執照」，依上揭規定即得使用該
    職業大客車駕駛執照，駕駛自小客車，是以於本件處分機關
    依據道路交通管理處罰條例第35條第1項之規定，將其違規
    當時所持有之職業大客車駕駛執照予以吊扣12個月，並裁罰
    3450 0元、施以道安講習，於法並無不合，且酒後不得駕駛
    車輛，為政府近年來所大力宣導之法令，其目的除為確保駕
    駛人本身之安全外，更為保障其他用路人使用道路之安全，
    而駕駛車輛如稍有輕忽發生事故，常肇致自己或他人生命、
    身體或財產上難以回復之損害，故車輛之使用，雖為上會之
    發展、交通之所需，而不得不為全體社會所共同忍受之危險
    工具；然其使用則必須遵守道路交通安全規則之規定，更應
    保持高度之注意力並採取適當之措施，方能保障用路人之安
    全，降低社會問題及其成本。若駕駛人飲酒後已造成協調功
    能降低，無法為正常反應，影響其安全駕駛動力交通工具之
    能力，則其不僅無法明確認知駕駛道路交通狀況，亦無法完
    全控制本身之駕駛行為，如仍縱己恣意而為，則交通安全憑
    何保障？況酒後駕駛為近年來交通事故發生之原因，影響他
    人身體、生命、財產至鉅，屢經各傳播媒體長期宣導，應為
    全國國民所共知，且非常容易遵守，異議人竟置若罔聞，於
    酒後仍貿然駕車，已置公共安全於險境，本屬可議。是對於
    酒精濃度超過規定標準仍駕駛汽車，嚴重偏差駕駛行為，施
    以吊扣駕駛執照限制行為人於一定期間不得繼續駕駛車輛，
    實為保障大眾用路人之生命、身體、財產安全之必要。如對
    於酒精濃度超過規定標準而駕駛汽車之行為人，僅限制其不
    得駕駛該級類汽車，而仍得駕駛其他級類汽車，顯難以達成
    「確保交通安全」之立法精神，亦不符社會大眾之期待與各
    交通相關維護民眾「行的安全」之責任與義務。再者，道路
    交通管理處罰條例之立法目的乃為加強道路交通管理，維護
    交通秩序，確保交通安全，其本質在維持行政上之秩序，達
    成國家維持交通秩序之行政目的，因而，對於違反該條例所
    規定行政上義務之行為人科以制裁，其性質上屬於行政秩序
    罰，準此，其處罰對象必限於違反行政上義務之人；吊扣駕
    駛執照1年處分，其並非處罰性質之「秩序罰」，毋寧係預
    防將來再犯危險之「管制罰」，與行政罰鍰與刑事處罰之性
    質不同。至於異議人既有上開交通違規行為，其遭受吊扣職
    業大客車駕駛執照，因否因此家計陷於困難，尚非處分機關
    所得審究；為維護道路交通管理目的及公平性原則，爰提起
    抗告，請求本院撤銷原裁定云云。
五、本院查：
  (一)按道路交通案件處理辦法第20條前段規定，交通法庭認為聲
    明異議有理由或聲明異議雖無理由而原處分不當或違法者，
    應以裁定將原處分經聲明異議部分撤銷，並自為裁定。次按
    ，汽車（依道路交通管理處罰條例第3條第8款規定，包括機
    器腳踏車）駕駛人，駕駛汽車經測試檢定有酒精濃度超過規
    定標準者，處15,000元以上60,000元以下罰鍰，並當場移置
    保管該汽車及吊扣其駕駛執照1 年，並應接受道路交通安全
    講習，道路交通管理處罰條例第24條第1 項第2 款、第35
    條第1 項第1 款分別亦有明文。
  (二)本件異議人甲○○於98年3 月22日下午4 時5 分許，飲酒後
    呼氣酒精濃度已達過規定標準以上，猶駕駛車牌號碼8205-K
    F 號自用小客車（下稱系爭自小客車）於道路，嗣行經國道
    3 號高速公路南向58公里處時，為警攔檢查獲，並經測試異
    議人之呼氣酒精濃度測定值達每公升0. 51 毫克，業已超出
    規定標準，此為異議人所不否認，並有內政部警政署國道公
    路警察局舉發違反道路交通管理事件通知單1 紙在卷可參，
    是異議人上開交通違規事實，應可認定。
  (三)按94年12月14日修正前之道路交通管理處罰條例第68條固明
    定：「汽車駕駛人，因違反本條例及道路交通安全規則之規
    定，受吊扣或吊銷駕駛執照處分時，吊扣或吊銷其持有各級
    車類之駕駛執照」，惟該條文業經修正為：「汽車駕駛人，
    因違反本條例及道路交通安全規則之規定，受吊銷駕駛執照
    處分時，吊銷其持有各級車類之駕駛執照」。此一條文修正
    理由略以：「原條文將違法或違規駕駛人所持有各級車類之
    駕駛執照一併吊扣或吊銷，失之過酷，影響人民工作及生活
    甚鉅，爰修正之」，此新修正條文，業於94年12月14日修正
    公布並於95年3 月1 日起施行。本件異議人於98年3 月22日
    違規時，上開新修正之道路交通管理處罰條例第68條業已生
    效施行，自應適用修正後之規定，僅吊扣其違法或違規當時
    所駕駛車輛之駕駛執照，不再吊扣其持有與駕駛違規車輛無
    關之其他各級車類之駕駛執照。是以，本件異議人違規時既
    係駕駛自小客車，其依法所受之處分應為限制其駕駛自小客
    車之權利，而應吊扣其自小客車駕駛執照，始符修正後該條
    例第68條規定之意旨。但查本件異議人確領有較高級之職業
    大客車駕駛執照，有異議人之汽車駕駛人資料及汽車駕駛人
    經歷證明書各1 紙在卷可據（參見原法院卷第9 、10頁），
    且經換發為該等駕駛執照後，其他低級等車類即不再核發駕
    駛執照，而直接允許其得駕駛其他車輛，此觀諸道路交通安
    全規則第61條第1 項規定：「汽車駕駛人取得高一級車類之
    駕駛資格者，應換發駕駛執照，並准其駕駛較低級車類之車
    輛，其規定如左：二、已領有大客車駕駛執照者，得駕駛大
    貨車、代用大客車、大客貨兩用車、曳引車、小型車、輕型
    機器腳踏車」之規定自明。則異議人既無一般自小客車駕駛
    執照之實體物可供吊扣，顯已無從執行該部分之處分。再者
    ，行政行為，採取之方法所造成之損害不得與欲達成目的之
    利益顯失均衡，行政程序法第7 條第3 款定有明文及行政罰
    法第18條規定意旨可資參照，而異議人無自小客車之駕駛執
    照可供吊扣時，吊扣其職業大客車駕駛執照以代之，雖可達
    成限制駕駛人繼續駕駛該級車類行駛之目的，惟亦同時造成
    限制駕駛人繼續駕駛職業大客車或其他較低級等車類行駛之
    結果，所造成之損害（異議人喪失繼續駕駛職業大客車之權
    利）已與欲達成目的之利益顯失均衡，是否妥適，亦顯值斟
    酌。況依前開所述修正後即本件行為時之新法，已將「吊扣
    」各級車類之連坐規定刪除，參諸前揭說明，裁決機關自不
    能逕行處分吊扣異議人屬其他車種之職業大客車駕駛執照，
    則原處分機關以異議人無自小客車駕駛執照可供吊扣，而逕
    行吊扣其職業大客車駕駛執照，顯已逾越修正後道路交通管
    理處罰條例第68條之規範意涵及範圍，是否正確，亦堪商榷
    。
六、綜上各情，原裁定以受處分人異議為有理由，而撤銷原處分
    機關之關於「吊扣職業大客車之駕照1 年」之處分，核無不
    合。原處分機關猶執前詞提起本件抗告，為無理由，應予以
    駁回。
七、據上論結，應依道路交通案件處理辦法第26條，刑事訴訟法
    第412 條，裁定如主文。
中    華    民    國    98    年    6     月    4    日
                  刑事第九庭審判長法  官  陳貽男
                                  法  官  何信慶
                                  法  官  周盈文
以上正本證明與原本無異。
不得再抗告。
                                  書記官  張郁琳
中    華    民    國    98    年    6     月    4    日


司法院資訊處製作；財團法人民間司法改革基金會備份。
